臺灣苗栗地方法院民事判決　　　　　　　 95年度訴字第182號
原　　　告　乙○○
　　　　　　　　　　　　號
訴訟代理人　丙　○
被　　　告　甲○○
上列當事人間請求返還土地事件，本院於96年10月11日言詞辯論
終結，判決如下：
　　主　文
原告之訴及假執行之聲請均駁回。
訴訟費用由原告負擔。
    事  實
甲、原告方面：
一、聲明：（一）被告應將其所有坐落於原告所有之苗栗縣後龍
    鎮○○段第276 、287 地號土地上之作物及房屋拆除並回復
    原狀後，將上開土地返還原告；（二）訴訟費用由被告負擔
    ；（三）願供擔保請准宣告假執行。
二、陳述：被告之弟李承忠於民國85年間向原告之父丙○借款新
    臺幣（下同）160 萬元，約定由被告提供其所有坐落苗栗縣
    後龍鎮○○段第276 、287 地號（以下稱系爭2 筆土地，重
    測前為後龍鎮○○段埔頂小段804 之2 、233 地號）及第27
    5 、399 、399 之1 、457 號等土地作為上開借款之擔保，
    為債權人丙○設定最高限額250 萬元之抵押權，並約明清償
    期為6 個月，如屆期債務人未清償，則系爭2 筆土地之所有
    權應移轉予丙○。嗣後債務人未為清償，被告乃移轉系爭2
    筆土地之所有權予丙○，丙○再將之贈與原告。故原告為系
    爭2 筆土地之所有權人。被告未經原告同意，亦無任何權源
    ，竟無權占用系爭2 筆土地耕作及興建房屋，經原告催告回
    復原狀返還土地，被告均置之不理，為此，爰依民法第767
    條所有物返還請求權之法律關係，請求被告將系爭2 筆土地
    回復原狀後返還予原告等語。
乙、被告方面
一、聲明：駁回原告之訴。
二、陳述：被告確實提供其所有之上述各筆土地設定抵押權，擔
    保其弟李承忠向債權人丙○之160 萬元借款，並約定如屆期
    未清償債務，系爭2 筆土地應過戶給丙○。系爭2 筆土地既
    已移轉所有權予丙○，則原告應將其他各筆土地之抵押權塗
    銷，被告始願意返還系爭2 筆土地予原告等語。
    理  由
一、原告主張被告因擔保其弟李承忠向訴外人丙○之借款，而提
    供其所有之系爭2 筆土地，及同段第275 、399 、399 之1
    （分割自399 地號）、457 號（重測前分別為後龍鎮○○段
    埔頂小段234 之2、804 之9 、804 之11地號）等土地為債
    權人丙○設定抵押權，當時雙方並約明清償期為6 個月，如
    屆期債務人未清償，則其中系爭2 筆土地應移轉所有權予債
    權人，嗣後系爭2 筆土地以買賣為原因移轉登記予丙○等事
    實，業據其提出土地登記謄本為證，並為被告所自認（見本
    院卷第61、134 頁），堪信為真實。
二、按約定於債權已屆清償期，而未為清償時，抵押物之所有權
    ，移屬於抵押權人者，其約定為無效；96年3 月28日修正前
    之民法第873 條第2 項定有明文。查被告前就本件借款所提
    供擔保土地中之同段第275 、399 、399 之1 、457 號等土
    地等土地（即系爭2 筆土地除外），對債權人丙○向本院提
    起確認抵押權不存在之訴（88年度訴字第300 號），嗣經台
    灣高等法院台中分院以：被告與丙○間以供擔保債務而設定
    抵押權之土地，於債務屆清償期而未獲清償時，移轉系爭2
    筆土地所有權予債權人之約定，係違反民法第873 條第2 項
    （修正前）禁止流質契約之規定為由，而認定丙○無法因該
    無效之約定而取得系爭2 筆土地之所有權乙節，業經本院依
    職權調取上開卷宗核閱無誤，並有台灣高等法院台中分院89
    年度上字第210 號確定判決附卷足參（卷第124 之1 至之6
    頁）。又被告所提上開確認抵押權不存在訴訟中所指之借款
    與本件借款係同一筆之情，亦據兩造於本院審理時陳述一致
    在卷（卷第126 頁）。再參以於該訴訟中被告所提供擔保之
    土地地號與本件相同，是本件被告與債權人丙○間之債務屆
    清償期而未獲清償時，移轉抵押物即系爭2 筆土地所有權予
    抵押權人之約定，即與前揭確定判決所審認之流質契約係屬
    同一，業經判決確認違反修正前民法第873 條第2 項之規定
    而無效【該流質契約係成立於96年3 月28日民法物權編修正
    前，且民法物權編施行法就此並無特別規定，故依民法物權
    編施行法第1 條規定，本件並無修正後民法第873 條之1第1
    項規定之適用，併予敘明】。是債權人丙○無從因無效之流
    質約定而取得系爭2 筆土地之所有權，已堪認定。
三、按土地法第43條所謂登記有絕對效力，係為保護善意信賴登
    記而取得權利之第三人而設，如為惡意之第三人，則不受保
    護。所謂惡意，係指明知土地登記簿謄本所登記之所有人非
    真正之所有人，或明知其所有權之登記有無效或得撤銷之原
    因而言。本件債權人丙○於登記為系爭2 筆土地之所有權人
    後，復於90年1 月間將之贈與其子乙○○即原告本人，有卷
    附之土地登記謄本（卷第7 、8 頁）可參。然查，原告於受
    贈前即已知悉其父親丙○與被告間存有上述流質契約及確認
    抵押權不存在訴訟等情，業據其自陳在卷（卷第133 頁），
    故其顯非善意之第三人甚明。揆諸前揭說明，原告自不受土
    地法第43條善意信賴登記規定之保護，無從受讓取得系爭2
    筆土地所有權。又丙○登記為系爭2 筆土地之所有權人有無
    效之原因，已如前述，其將系爭2 筆土地贈與原告之行為係
    屬無權處分，依民法第118 條第1 項之規定，未經有權利人
    承認，該贈與不生效力。從而，原告並不因上述無權處分之
    贈與行為或已完成依土地法之所有權移轉登記而取得系爭2
    筆土地之所有權。
四、綜上所述，原告雖為系爭2 筆土地所有權之登記名義人，然
    其並未取得土地所有權，其依民法第767 條規定請求被告返
    還系爭2 筆土地，自屬無據，不應准許。原告之訴既經駁回
    ，其假執行之聲請已失所附麗，應併予駁回之。
五、本件事證已臻明確，兩造其餘主張及攻擊防禦方法，就判決
    結果均不生影響，爰無庸一一論究。
六、據上論結，原告之訴為無理由，依民事訴訟法第78條，判決
    如主文。
中　　華　　民　　國　　96　　年　　10　　月　　25　　日
                  民事庭法　官　黃怡玲
以上正本係照原本作成。
如對本判決上訴，須於判決送達後20日內向本院提出上訴狀。
                        書記官　劉依緹
中　　華　　民　　國　　96　　年　　10　　月　　25　　日
